臺灣高雄地方法院民事判決
                                      110年度訴字第610號
原      告  陳茂雄  
被      告  陳昱誠  
上列當事人間請求返還借名登記物事件，經臺灣橋頭地方法院10
9年度審訴字第995號民事裁定移送前來，本院於民國111年4月11
日言詞辯論終結，判決如下：
    主      文
被告應將名下聯邦商業銀行北台中分行帳號○○○○○○○○○○○○號綜合
存款帳戶內之定期存款（帳號○○○○○○○○○○○○號）共計新臺幣伍佰
壹拾貳萬捌仟元返還原告。
訴訟費用由被告負擔。
    事實及理由
一、原告主張：原告為被告（民國00年間出生）之祖父，被告於
    99年6月14日未成年時，由訴外人即其法定代理人甲○○（父
    親）、丙○○（母親）及被告3人同意借名後於聯邦商業銀行
    （下稱聯邦銀行）北台中分行開立帳號000000000000號綜合
    存款帳戶（下稱系爭帳戶），並將存摺、印章交由原告持有
    管理、使用存提款。原告將退休金、月俸、其他收入等陸續
    存入系爭帳戶，欲用以支付生活費、什稅、醫療、急救、住
    院照養及終老事故等費用，共計累積定期存款20筆，金額合
    計新臺幣（下同）512萬8,000元與活期利息。原告於108年1
    月4日至聯邦銀行補摺，始知被告於同年月2日未徵詢原告同
    意，逕自至聯邦銀行向行員謊稱遺失存摺、印章，並申請補
    發新存摺、掛失更換印章。然系爭帳戶存摺並未遺失，被告
    顯有意侵吞系爭帳戶款項，已破壞信賴關係，並致原告無法
    提款，影響原告之日常生活、醫療，因而身心受創痛苦需至
    身心科、神經科就醫。原告於109年8月5日寄發存證信函予
    被告終止借名登記契約，並催討系爭帳戶之定期存款及活期
    利息未果，被告亦未提出異議證據，是系爭帳戶存款為原告
    所存入，原告為系爭帳戶定期存款及活期利息之所有權人。
    原告既已合法終止借名登記契約，自得依借名登記物返還請
    求權法律關係請求被告返還512萬8,000元。另原告無被告所
    稱贈與被告金錢情事，被告亦未舉證以實其說。為此，爰依
    借名登記物返還請求權法律關係請求返還系爭帳戶款項等語
    。並聲明：被告應返還512萬8,000元。
二、被告則以：被告之父甲○○將其所有帳戶9個、被告之母丙○○
    將其所有帳戶1個借名登記予原告使用，被告並未同意借名
    ，亦未同意將存摺及印章交由原告持有。被告開戶時尚年幼
    ，係由被告父母代辦，供原告贈與被告往後讀大學、研究所
    或出國之教育費用，惟開戶後均由原告持有被告之系爭帳戶
    。嗣原告要求聯邦銀行行員寄發銀行開戶之空白表格，請被
    告於簽名處簽名，並有多次不得探視訴外人即祖母乙○○○、
    不得與祖母、大伯、堂妹有任何聯絡等不合理要求，被告乃
    於108年1月2日至聯邦銀行苓雅分行臨櫃重新申辦存摺。嗣
    因顧及原告生活起居，甲○○於108年5月1日匯款34萬2,319元
    ，甲○○、丙○○及被告於108年9月17日匯款共274萬7,774元（
    其中被告匯款145萬4,168元），訴外人即被告之弟陳炯翰於
    109年10月22日匯款214萬8,169元，以上共計匯款523萬8,26
    2元予原告，不影響原告正常生活、醫療開支。另系爭帳戶
    內之款項內有被告祖母之房租收入，非全部為原告所有，被
    告乃未將餘款匯予原告，系爭帳戶存摺補發後，被告除於10
    8年9月17日匯款給原告外，均無動過系爭帳戶款項，是原告
    請求為無理由等語置辯。並聲明：駁回原告之訴。
三、兩造不爭執事項及本件爭點（見訴字卷第30、103、275至27
    7頁）：
　㈠不爭執事項：
　⒈原告為被告之祖父，於99年6月14日被告未成年時由其法定代
    理人即父甲○○、母丙○○偕同被告本人辦理開立系爭帳戶，系
    爭帳戶開戶後存摺、印章均由原告持有、使用。
　⒉原告曾匯款至系爭帳戶。
　⒊被告於108年1月2日以遺失為由，向聯邦銀行申請補發系爭帳
    戶新存摺、印章。
　⒋甲○○於108年5月1日匯款34萬2,319元，原告之弟陳炯翰於109
    年10月22日匯款214萬8,169元，共計249萬0,488元（計算式
    ：34萬2,319元＋214萬8,169元＝249萬0,488元）予原告，均
    與系爭帳戶定存款512萬8,000元無關。
　⒌原告所提出系爭帳戶存單明細【臺灣橋頭地方法院（下稱橋
    院）審訴卷第49頁】，形式上為真正。
　⒍原告於109年8月5日寄發存證信函予被告，表示終止借名登記
    契約，被告於109年8月6日收受上開存證信函。
　⒎被告於108年9月17日有轉帳145萬4,168元給原告。
　⒏系爭帳戶於被告掛失存摺後，尚有定存款512萬8,000元未返
    還原告。
  ㈡本件爭點：
  ⒈兩造間就系爭帳戶內存款有無成立借名登記契約或贈與契約
    ？
  ⒉原告主張終止借名登記契約是否適法？
  ⒊原告匯入系爭帳戶之金額為若干？被告應否返還系爭帳戶之
    定期存款予原告？若應返還，金額為何？
四、得心證之理由：
　㈠兩造間就系爭帳戶內存款有無成立借名登記契約或贈與契約
    ？
　⒈按借名登記契約，係指當事人約定一方（借名者）將自己之
    財產以他方（出名者）名義登記，而仍由自己管理、使用、
    處分，他方允就該財產為出名登記之契約。是出名人與借名
    者間應有借名登記之意思表示合致，始能成立借名登記契約
    。又主張借名登記者，應就該借名登記之利己事實，提出符
    合經驗法則、論理法則之事證以資證明，始可謂已盡舉證責
    任（最高法院110年度台上字第511號判決可資參照）。復按
    借名登記其成立側重於借名者與出名者間之信任關係，在性
    質上應與委任契約同視，倘其內容不違反強制、禁止規定或
    公序良俗者，固應賦予無名契約之法律上效力，並類推適用
    民法委任之相關規定（最高法院98年度台上字第990號判決
    要旨參照）。查系爭帳戶於99年6月14日開戶後，至被告於1
    08年1月2日至聯邦銀行變更補發新存摺、印章前，系爭帳戶
    之存摺、印章均由原告持有、使用一情為兩造所不爭執（不
    爭執事項⒈）。又依被告主張系爭帳戶內存款為原告及乙○○○
    一起贈與的等語（見訴字卷第277頁），而證人乙○○○到庭證
    稱：系爭帳戶開戶情形及使用情形伊不清楚，原告只有說要
    把租金匯到被告名下，伊問房客，原告每個月都收現金，不
    是用匯款的，系爭帳戶開戶後存摺、印章都在原告身上，以
    前就都沒有給被告，原告提告後伊有問被告是否有收到租金
    ，被告說沒有，伊沒有把錢存入系爭帳戶過等語（見訴字卷
    第280至281、283頁）、證人甲○○亦證稱：被告帳戶的存摺
    、印章都是原告保管，伊沒有自己存錢到系爭帳戶過等語（
    見訴字卷第285至286頁）、證人丙○○同證稱：系爭帳戶存款
    、印章一直在原告臺中的家，伊先生甲○○跟被告沒有存錢到
    系爭帳戶過等語（見訴字卷第288至289頁）。足認系爭帳戶
    自開戶後至被告變更補發新存摺、印章前，帳戶內之款項均
    為原告所存入、提領，被告、證人乙○○○、甲○○、丙○○均無
    存提系爭帳戶款項情形，亦即原告係自己管理、使用、處分
    自己存入系爭帳戶之財產，被告僅為系爭帳戶之出名者。
　⒉被告固主張並未同意將系爭帳戶借名登記予原告云云。按限
    制行為能力人未得法定代理人之允許，所訂立之契約，須經
    法定代理人之承認，始生效力。民法第79條定有明文。查系
    爭帳戶開設時，被告為12歲之限制行為能力人，復觀諸系爭
    帳戶開戶申請書上立約人簽章處除了有被告之簽章（無論係
    親簽或委由法定代理人代為簽名）外，亦有其父母即證人甲○○、丙○○之簽章（見訴字卷第231至233頁），且證人甲○○及
    丙○○亦均表示有應原告要求而開立系爭帳戶供原告使用等情
    （見訴字卷第284至285、288至289頁）；況被告復主張系爭
    帳戶之款項為原告所贈與等語（見橋院審訴卷第59頁、訴字
    卷第277頁），其顯係主張同意以系爭帳戶作為收受原告存
    入款項之用。故本件於被告未舉證證明其於系爭帳戶開戶時
    不同意將帳戶交予原告使用之情形下，堪認被告於99年間係
    得法定代理人即甲○○、丙○○之同意而將系爭帳戶交予原告使
    用，被告此部分所辯，並非可採。
　⒊被告另主張系爭帳戶款項為原告及祖母共同贈與的云云；且
    證人乙○○○證稱：本來99年在臺中市有2間房子都是伊的名字
    ，後來原告說大連路的房子要改成被告名字，99年原告說2
    間房租要給被告教育基金及出國及創業可以用，伊跟原告說
    那是伊的生活費，但原告說要給被告，所以伊沒有辦法，99
    年開始伊的生活費由兒子匯給伊等語（見訴字卷第280頁）
    、證人甲○○亦證稱：原告跟家人翻臉，原告找伊本人開戶，
    因為原告的財產不希望給伊母親及哥哥，所以放在伊名下，
    當時會開系爭帳戶伊是不同意，因為伊名下戶頭已經開給原
    告，不只聯邦的戶頭還有幾個戶頭都開給原告，總共開了9
    個帳戶給原告，所以原告根本不需要再開系爭帳戶，但原告
    希望幫小孩存給小孩唸書的費用，原告一直說，伊才會開給
    原告，為了開這個帳戶原告一直吵，所以就開給原告，原告
    沒有說要存多少錢，只有說會一直存錢進去，給被告長大教
    育費用等語（見訴字卷第284至286頁）、證人丙○○證稱：99
    年時因為家裡有狀況，先生即證人甲○○一直接到原告的電話
    說要開戶，開了先生的戶頭，也開了伊的戶頭，原告說為了
    不要讓手上的錢被婆婆及大伯拿走，所以想要把錢留給伊的
    2個小孩，因為當時伊不同意，因為孩子還很小，不願意他
    們介入大人的紛爭裡，但先生不斷接到原告電話，伊婆婆說
    希望伊跟原告保持良好互動，後來有一通電話，原告說要贈
    與孩子讀書就學用，希望伊等同意開戶，因為很多壓力，所
    以伊等就開戶，讓原告存給孩子用，開完戶後，因為原告說
    存錢比較方便，所以存摺、印章一直在原告臺中的家等語（
    見訴字卷第288至289頁）。惟查，如前所述，證人乙○○○對
    系爭帳戶使用情形並不清楚，且未曾在系爭帳戶存入款項；
    復觀之系爭帳戶自開戶起至被告變更補發新存摺、印章前之
    交易明細資料，除有多筆存款紀錄外，亦有數筆轉帳支出、
    現金支出紀錄（見訴字卷第187至216、293至322頁），縱原
    告於99年間曾以欲將房屋租金贈與被告或為被告存教育費用
    等為理由，說服乙○○○移轉房屋所有權、遊說甲○○及丙○○同
    意以被告名義開設系爭帳戶，但系爭帳戶之存摺、印章既均
    由原告持有、使用，被告或甲○○、丙○○顯然無法自行提領系
    爭帳戶之款項，亦無法自由掌控系爭帳戶內資金情形；況依
    證人甲○○及丙○○所述原告使用親戚名義所開設帳戶之原因係
    不想將來遺產留給妻子乙○○○、甲○○之兄，則原告是否有於
    未過世時即有將系爭帳戶內款項贈與被告之意，殊非無疑。
    是應認原告係長期自由花用系爭帳戶內之金錢，原告迄今尚
    無將系爭帳戶內款項贈與被告之意，被告主張系爭帳戶內款
    項為原告及祖母所贈與一節，洵非足採。
　⒋依上，兩造間就系爭帳戶內存款應係成立借名登記契約而非
    贈與契約。
　㈡按當事人之任何一方，得隨時終止委任契約。民法第549條第
    1項定有明文。本件原告係借用被告之系爭帳戶而存入款項
    乙情，業經本院認定如前，則兩造就系爭帳戶內金錢之歸屬
    自應適用借名登記契約關係。查如前列不爭執事項⒍、⒏所示
    ，原告已於109年8月5日寄發存證信函予被告，表示終止借
    名登記契約，被告業於109年8月6日收受上開存證信函，且
    系爭帳戶於被告掛失存摺後，尚有定存款512萬8,000元未返
    還原告，則原告既已適法終止兩造間借名登記契約，該借名
    登記契約關係應類推適用委任關係而認已經消滅。是原告本
    於借名登記物返還請求權法律關係，請求被告返還系爭帳戶
    內之定存款512萬8,000元，洵屬有據。
五、綜上所述，原告依借名登記法律關係，終止系爭帳戶之借名
    登記契約，並請求被告應將系爭帳戶內之定存款512萬8,000
    元返還予原告，為有理由，應予准許。
六、本件事證已臻明確，兩造其餘主張與攻防方法及所提證據，
    經審酌後認與判決結果不生影響，爰不予逐一論述，併此敘
    明。
七、訴訟費用負擔之依據：民事訴訟法第78條。
中　　華　　民　　國　　111 　年　　5 　　月　　6 　　日
　                  民事第五庭法　官　鄭靜筠
以上正本係照原本作成。
如對本判決上訴，須於判決送達後20日內向本院提出上訴狀。如
委任律師提起上訴者，應一併繳納上訴審裁判費。
中　　華　　民　　國　　111 　年　　5 　　月　　6 　　日
                              書記官  李方云